tools/apertium-grn/src/apertium-grn.grn.lexc
LEXICON Conjunctions 

jepémo:jepémo CS ; ! "por más que" 
hague:hague CS ; ! "que, donde"
ramo:ramo CS ; !"acción reciente (acabar de)"
mboyve:mboyve CS ; ! "antes" 
vove:vove CS ; ! ""
rire:rire CS ; ! ""
ha:ha CC ; ! "y"
ni:ni CC ; ! "ni"
térã:t•érã CC ; ! "o"
terã:terã CC ; ! "o" ! Dir/LR 
katu:katu CC ; ! "pero"
rupive:rupive CC ; ! "por causa de"
mbaʼe:mbaʼe CC ; ! "que"
y:y CC ; ! ""
ajeve:ajeve CS ; ! "por eso"
rõ:rõ CS ; ! "si, cuando"
ỹre:ỹre CS ; ! "sin que"
haguãicha:haguãicha CS ; ! "como"
upévare:upévare CS ;  ! "por eso"
jepémo:jepémo CC ; ! "aunque"
chugui:chugui CC ; ! "pero"

upekuévo:upekuévo CS ; ! "Entonces, mientras tanto"
upémarõ:upémarõ CS ;
ỹrõ:ỹrõ CC ; ! "si no, o"
uvei:uvei CC ; ! "pero"
ỹramo:ỹramo CC ; ! "si no, o"
upévagui:upévagui CS ; ! "por eso"
aipórõ:aipórõ CS ; ! "entonces"
viña:viña CC ; ! "pero"
upevére:upevére CS ;
upevére:upevére CS ; 
tẽra:tẽra CC ; ! "o"


!!!!!!!!!!!!!!!!!!! Adverbs !!!!!!!!!!!!

LEXICON AD 
%<adv%>: # ;
%<adv%>: COMP ;
%<adv%>: VerbsNegSuf ;
%<adv%>: AD-SUF ;
%<adv%>: DEM-PRN-INFL ;
%<adv%>: ITG-SUF ;

LEXICON AD-ITG 

%<adv%>%<itg%>: ITG-SUF ;
%<adv%>%<itg%>: # ;

LEXICON AD-NEG 
%<adv%>%<neg%>: # ;

LEXICON AD-SUF ! Qualifiers
%+nte%<adv%>:%>nte # ; ! "sólo"  
%+ma%<adv%>:%>ma # ; ! "ya" 
%+vo%<adv%>:%>vo # ; ! "simultaneidad"
%+ma%<adv%>:%>ma FUT ; ! "ya" 

LEXICON ITG-SUF
%+po%<qst%>:%>po # ;
%+pa%<qst%>:%>pa # ; ! Estigarribia p.76
%+ve%<neg%>:%>ve # ; ! mava (quién) mava+ve (nadie)
COMP ;
CASE ;
MODES;
# ;

LEXICON ItgPronouns 
ava%<prn%>%<itg%>:ava ITG-SUF ; ! "quién"
máva%<prn%>%<itg%>:máva ITG-SUF ; ! "quién"
mbaʼe%<prn%>%<itg%>:mbaʼe ITG-SUF ; ! "qué"
mbaʼépa%<prn%>%<itg%>:mbaʼ•épa ITG-SUF ; ! "qué"


LEXICON PersonalPronouns

ché%<prn%>%<pers%>%<p1%>%<sg%>:ch•é # ; ! "yo"
ché%<prn%>%<pers%>%<p1%>%<sg%>:che # ; ! "yo" ! Dir/LR ! Err/Orth
ndé%<prn%>%<pers%>%<p2%>%<sg%>:nd•é # ; ! tú
haʼe%<prn%>%<pers%>%<p3%>%<sg%>:haʼe # ; ! "él, ella"
haʼe%<prn%>%<pers%>%<p3%>%<sg%>:haʼe EMPH ; ! "él, ella"
ñandé%<prn%>%<pers%>%<p1%>%<pl%>:ñand•é # ;
ñandé%<prn%>%<pers%>%<p1%>%<pl%>:ñan•é # ; ! Dir/LR ! Ref/p.57
ñandé%<prn%>%<pers%>%<p1%>%<pl%>:ñane # ; ! Dir/LR ! Ref/p.57
oré%<prn%>%<pers%>%<p1%>%<pl%>:or•é # ;
oré%<prn%>%<pers%>%<p1%>%<pl%>:ore # ; ! Dir/LR
peẽ%<prn%>%<pers%>%<p2%>%<pl%>:peẽ # ;
haʼekuéra%<prn%>%<pers%>%<p3%>%<pl%>:haʼeku•éra # ;

! Dative 
chéve%<prn%>%<pers%>%<p1%>%<sg%>%<dat%>:ch•éve # ;
ndéve%<prn%>%<pers%>%<p2%>%<sg%>%<dat%>:nd•éve # ;
oréve%<prn%>%<pers%>%<p1%>%<pl%>%<dat%>:or•éve # ;
ñandéve%<prn%>%<pers%>%<p1%>%<pl%>%<dat%>:ñand•éve #;
peẽme%<prn%>%<pers%>%<p2%>%<pl%>%<dat%>:peẽme # ;
chuguikuéra%<prn%>%<pers%>%<p3%>%<pl%>%<dat%>:chuguiku•éra # ; 

haʼe%<prn%>%<pers%>%<p3%>%<sg%>%+ndive%<post%>:hendive # ; 
haʼe%<prn%>%<pers%>%<p3%>%<sg%>%+ndive%<post%>:hendie # ; ! Dir/LR
haʼe%<prn%>%<pers%>%<p3%>%<sg%>%+gui%<post%>:ichugui # ;

chéve%<prn%>%<pers%>%<p1%>%<sg%>%<dat%>:ch•éve CASE ;
ndéve%<prn%>%<pers%>%<p2%>%<sg%>%<dat%>:nd•éve CASE ;
oréve%<prn%>%<pers%>%<p1%>%<pl%>%<dat%>:or•éve CASE ;
ñandéve%<prn%>%<pers%>%<p1%>%<pl%>%<dat%>:ñand•éve CASE ;
peẽme%<prn%>%<pers%>%<p2%>%<pl%>%<dat%>:peẽme CASE ;
chuguikuéra%<prn%>%<pers%>%<p3%>%<pl%>%<dat%>:chuguiku•éra CASE ; 

haʼe%<prn%>%<pers%>%<p3%>%<sg%>%+ndive%<post%>:hendive # ; 
haʼe%<prn%>%<pers%>%<p3%>%<sg%>%+ndive%<post%>:hendie # ; ! Dir/LR
haʼe%<prn%>%<pers%>%<p3%>%<sg%>%+gui%<post%>:ichugui # ;

LEXICON PossesivePronouns

chembaʼe%<prn%>%<pos%>%<p1%>%<sg%>:chembaʼe # ;
nembaʼe%<prn%>%<pos%>%<p2%>%<sg%>:nembaʼe # ;
imbaʼe%<prn%>%<pos%>%<p3%>%<sg%>:imbaʼe # ;
ñanembaʼe%<prn%>%<pos%>%<p1%>%<pl%>:ñanembaʼe # ;
orembaʼe%<prn%>%<pos%>%<p1%>%<pl%>:orembaʼe # ;
penembaʼe%<prn%>%<pos%>%<p2%>%<pl%>:penembaʼe # ;
imbaʼekuéra%<prn%>%<pos%>%<p3%>%<pl%>:imbaʼeku•éra # ;

che%<prn%>%<pos%>%<p1%>%<sg%>%:che # ;
che%<prn%>%<pos%>%<p1%>%<sg%>%:ché # ;
nde%<prn%>%<pos%>%<p2%>%<sg%>%:nde # ; 
nde%<prn%>%<pos%>%<p2%>%<sg%>%:ne # ; 
ñande%<prn%>%<pos%>%<p1%>%<pl%>%:ñande # ; 
ñande%<prn%>%<pos%>%<p1%>%<pl%>%:ñane # ; 
ore%<prn%>%<pos%>%<p1%>%<pl%>%:ore #;
pende%<prn%>%<pos%>%<p2%>%<pl%>%:pende # ; 
pende%<prn%>%<pos%>%<p2%>%<pl%>%:pene # ; 

LEXICON IndefinitePronouns
opavave%<prn%>%<ind%>:opavave IND-PRN-INFL ; ! "todos"
avave%<prn%>%<ind%>:avave IND-PRN-INFL ; ! "nadie"
oimeraẽva%<prn%>%<ind%>:oimeraẽva IND-PRN-INFL ; ! "cualquier"
peteĩ%<prn%>%<ind%>:peteĩ IND-PRN-INFL ; ! "uno, una"
ambuéva%<prn%>%<ind%>:ambu•éva IND-PRN-INFL ; ! "otro, otra"
mbaʼeve%<prn%>%<ind%>:mbaʼeve IND-PRN-INFL ; ! "nada"

LEXICON IND-PRN-INFL 
# ;
CASE ;
AD-SUF;


!!!!!!!!!!!!!ADJECTIVES!!!!!!!!!!!!!!
LEXICON ADJ-COO 
# ;
AD-SUF ;
SUBST ;
COMP ;
SUP ;
ADJ-DIS ;

LEXICON ADJV ! Adjetivisante de sustantivo

rehegua:rehegua ADJ ;

LEXICON ADJ

%<adj%>: ADJ-COO ;
%<adj%>: CASE ;
%<adj%>: DEM-PRN-SG ;
%<adj%>: SUP ;
%<adj%>: EMPH ;

LEXICON SUF-PL  
%+ita%<adj%>%<ind%>%<pl%>:%>%{E%}ta # ;

LEXICON AdjIndef
heta%<adj%>%<ind%>:heta ADJ-IND-FL ; ! "mucho"
mbovy%<adj%>%<ind%>:mbovy ADJ-IND-FL ; ! "poco"
avave%<adj%>%<ind%>:avave ADJ-IND-FL ; ! "ningún"
oimeraẽva%<adj%>%<ind%>:oimeraẽva ADJ-IND-FL ; ! "cualquier" 
oimeraẽ%<adj%>%<ind%>:oimeraẽ ADJ-IND-FL ; ! "cualquier"
ambue%<adj%>%<ind%>:ambue ADJ-IND-FL ; ! "otro" 
opa%<adj%>%<ind%>:opa ADJ-IND-FL ; ! "todos"
opavave%<adj%>%<ind%>:opavave ADJ-IND-FL ; ! "todos"
mayma%<adj%>%<ind%>:mayma ADJ-IND-FL ; ! "cada, todos"
maymáva%<adj%>%<ind%>:maymáva ADJ-IND-FL ; ! "cada, todos"
opaite%<adj%>%<ind%>:opaite ADJ-IND-FL ; ! "todos"

meme%<adj%>%<ind%>:meme # ; ! "todos"

LEXICON ADJ-IND-FL 

# ;
COMP ;
DEM-PRN-INFL;
CASE;

LEXICON ADJ-DIS 
%+ve%<adj%>%<dist%>:ve # ;
CASE ;
DEM-PRN-INFL;
# ;

LEXICON NUM-ROMAN

%<num%>%<ord%>: # ; 

LEXICON DetBiformes
r%<det%>%+:r Biformes ;
h%<prn%>%<pos%>%<p3%>%+:h Biformes ;

LEXICON Biformes 
óga:•óga N ; ! "casa"

LEXICON BiformesPaentesco 

ramói:ramói N ; ! "abuelo, chamán"
remiarirõ:remiarirõ N ; ! "nieto"
rovaja:rovaja N ; ! "cuñado"
ru:ru N ; ! "padre"
ryvy:ryvy N ; ! "hermano"
rykéra:ryk•éra N ; ! "hermana mayor"
raʼy:raʼy N ; ! "hijo" 
rajy:rajy N ; ! "hija"
reindy:reindy N ; ! "hermana menor" 
rembirekorã:rembirekorã N ; ! "novia formal" 
rykeʼýra:rykeʼýra  N ; !"hermano mayor"
ryvýra:ryvýra N ; ! "hermano menor"

LEXICON DetTriformes
r%<det%>%+:r%{t%} Triformes ;
h%<prn%>%<pos%>%<p3%>%+:h%{t%} Triformes ;

LEXICON Interyecciones 

mbaʼéichapa:mbaʼéichapa INTJ ; ! "hola"
héẽ:héẽ INTJ ; ! "sí"
cháke:cháke INTJ ; ! ""
háke:háke INTJ ; ! ""
péina:péina INTJ ; ! "aquí está"
aguyje:aguyje INTJ ; ! "gracias"

LEXICON Abbreviações

Dr%.:Dr ABBR-PUNTO ; 
Tte%.:Tte ABBR-PUNTO ; 
Cnel%.:Cnel ABBR-PUNTO ; 
etc%.:etc ABBR-PUNTO ;

aC:aC ABBR ; 
mm:mm ABBR ;
m:m ABBR ; 
km:km ABBR ; 
kg:kg ABBR ; 
km²:km² ABBR ; 
km²:km2 ABBR ;  ! Dir/LR 
cm:cm ABBR ;

N°:N° ABBR ; 
°C:°C ABBR ;
ºC:º% C ABBR ; ! Dir/LR
ºC:ºC ABBR ;


LEXICON Symbols 

<[ £ | € | ¥ | © | § | × | † ]>  SYM ; 


LEXICON Punctuation

.%<sent%>:. # ;
..%<sent%>:.. # ;
...%<sent%>:... # ;
%;%<sent%>:%; # ;
%:%<sent%>:%: # ;
%!%<sent%>:%! # ;
%¡%<sent%>:%¡ # ; 
%-%<guio%>:%- # ;
%-%-%<guio%>:%-%- # ;
%—%<guio%>:%— # ;
%–%<guio%>:%– # ;
,%<cm%>:, # ;
%?%<sent%>:%? # ; 
%¿%<lquest%>:%¿ # ; 
%"%<sent%>:%" # ;
%«%<lquot%>:%« # ;
%»%<rquot%>:%» # ;
%”%<rquot%>:%” # ;
%“%<lquot%>:%“ # ;
%(%<lpar%>:%( # ;
（%<lpar%>:（ # ;
%]%<rpar%>:%] # ;
%[%<lpar%>:%[ # ;
%)%<rpar%>:%) # ;
）%<rpar%>:） # ;
\%<sent%>:\ # ;
/%<sent%>:/ # ;
…%<sent%>:… # ;
%’%<apos%>:%’ # ; 

! %ʼ%<apos%>:%ʼ # ;

! Temporary numeral lexicon
!<[%0 | 1 | 2 | 3 | 4 | 5 | 6 | 7 | 8 | 9 ]+>  DIGITLEX ; ! Use/Circ

LEXICON Digits

%0:%0 DIGIT-LOOP ; 
1:1 DIGIT-LOOP ;
2:2 DIGIT-LOOP ;
3:3 DIGIT-LOOP ;
4:4 DIGIT-LOOP ;
5:5 DIGIT-LOOP ;
6:6 DIGIT-LOOP ;
7:7 DIGIT-LOOP ;
8:8 DIGIT-LOOP ;
9:9 DIGIT-LOOP ;

LEXICON DIGIT-LOOP

      Digits ;
%,:%, Digits ;
%.:%. Digits ;
      LASTDIGIT ;
      DIGIT-CASE ;

LEXICON Numerals
peteï%<num%>:peteï ADJ-DIS ; ! "uno" ! Dir\LR 
mokõi%<num%>:mokõi ADJ-DIS ; ! "dos"
mbohapy%<num%>:mbohapy ADJ-DIS ; ! "tres"
irundy%<num%>:irundy ADJ-DIS ; !"cuatro"
po%<num%>:po ADJ-DIS ; ! "cinco"
poteĩ%<num%>:poteĩ ADJ-DIS ; ! "seis"
pokõi%<num%>:pokõi ADJ-DIS ; ! "siete"
poapy%<num%>:poapy ADJ-DIS ; ! "ocho"
porundy%<num%>:porundy ADJ-DIS ; ! "nueve"
pa%<num%>:pa ADJ-DIS ; ! "diez"
pateĩ%<num%>:pateĩ ADJ-DIS ; ! "once"
pakõi%<num%>:pakõi ADJ-DIS ; ! "doce"
paapy%<num%>:paapy ADJ-DIS ; ! "trece"
parundy%<num%>:parubdy ADJ-DIS ; ! "catorce"
papotẽi%<num%>:papotẽi ADJ-DIS ; ! "dieciséis"
papoapy%<num%>:papoapy ADJ-DIS ; ! "dieciocho"
mokõipa%<num%>:mokõipa ADJ-DIS ; ! "veinte"
mokõipa% mokõi%<num%>:mokõipa% mokõi ADJ-DIS ; ! "veintidos"
irundypa%<num%>:irundypa ADJ-DIS ; ! "cuarenta"
poteĩpa%<num%>:poteĩpa ADJ-DIS ; ! "sesenta"
poapypa%<num%>:poapypa ADJ-DIS ; ! "ochenta"
sa%<num%>:sa ADJ-DIS ; ! "cien"
poteĩsa%<num%>:poteĩsa ADJ-DIS ; ! "seiscientos"
sua%<num%>:sua ADJ-DIS ; ! "milión"
D:D NUM-ROMAN ; ! "" 
DC:DC NUM-ROMAN ; ! "" 
I:I NUM-ROMAN ; ! "" 
II:II NUM-ROMAN ; ! "" 
III:III NUM-ROMAN ; ! "" 
IV:IV NUM-ROMAN ; ! "" 
V:V NUM-ROMAN ; ! "" 
VI:VI NUM-ROMAN ; ! "" 
VII:VII NUM-ROMAN ; ! "" 
VIII:VIII NUM-ROMAN ; ! "" 
IX:IX NUM-ROMAN ; ! "" 
L:L NUM-ROMAN ; ! "" 
M:M NUM-ROMAN ; ! "" 
X:X NUM-ROMAN ; ! "" 
XI:XI NUM-ROMAN ; ! "" 
XII:XII NUM-ROMAN ; ! "" 
XIII:XIII NUM-ROMAN ; ! "" 
XIV:XIV NUM-ROMAN ; ! "" 
XV:XV NUM-ROMAN ; ! "" 
XVI:XVI NUM-ROMAN ; ! "" 
XVII:XVII NUM-ROMAN ; ! "" 
XVIII:XVIII NUM-ROMAN ; ! "" 
XIX:XIX NUM-ROMAN ; ! "" 
XX:XX NUM-ROMAN ; ! "" 
LEXICON Adjectives
añogua:añogua ADJ ; ! "soltero"
jakuaaha:jakuaaha ADJ ; ! "accesible"
mbaʼapokuaa:mbaʼapokuaa ADJ ; ! "técnico"
ojojoguáva:ojojogu•áva ADJ ; ! "similar"
pyao:pyao ADJ ; ! "media"
tuicha:tuicha ADJ ; ! "espacioso, grande, gran"
aku:aku ADJ ; ! "caliente"
avavusu:avavusu ADJ ; ! "melenudo"
hainga:hainga ADJ ; ! "mellado, embotado, romo, desafilado"
henyhẽmba:henyhẽmba ADJ ; ! "completo"
huguýva:huguýva ADJ ; ! "sangriento"
jehayhu:jehayhu ADJ ; ! "popular, querido"
jokapyre:jokapyre ADJ ; ! "quebrado, roto"
kaʼu:kaʼu ADJ ; ! "borracho, ebrio, bebido"
mano:mano ADJ ; ! "marchito, desmayado"
michĩmi:michĩmi ADJ ; ! "diminuto"
nandipyre:nandipyre ADJ ; ! "vaciado"
ñembojaʼo:ñembojaʼo ADJ ; ! "dividido"
oĩreíva:oĩreíva ADJ ; ! "improductivo, inútil"
papagua:papagua ADJ ; ! "numeral"
pombovyʼáva:pombovyʼáva ADJ ; ! "interesante"
pyʼahetáva:pyʼahetáva ADJ ; ! "inconstante, voluble, versátil"
raviju:raviju ADJ ; ! "peludo, velludo"
sarigue:sarigue ADJ ; ! "arisco, indomable"
LEXICON Adverbs 
hekópe:hekópe AD ; ! ""
ojoehe:ojoehe AD ; ! ""
ágotyo:ágotyo AD ; ! ""
javeve:javeve AD ; ! "mientras"
akokuehe:akokuehe AD ; ! "antes de ayer"
ñoite:ñoite AD ; ! "meramente"  
ramo% jepe:ramo% jepe AD ; ! ""
guive:guive AD ; ! "desde" 
aguive:aguive AD ; ! " desde ahora"
añetehápe:añetehápe AD ; ! " verdaderamente, propiamente, realmente, seriamente, prácticamente, francamente, en realidad"
arapaveʼỹme:arapaveʼỹme AD ; ! " eternamente"
guyguy:guyguy AD ; ! " secretamente"
hekopeʼỹ:hekopeʼỹ AD ; ! " indebidamente, sin razón"
ipahápe:ipahápe AD ; ! " finalmente, por fin, por último, al cabo"
joehe:joehe AD ; ! " mutuamente"
koʼãga:koʼãga AD ; ! " ahora, hoy"
kuimbaʼehápe:kuimbaʼehápe AD ; ! " varonilmente"
manterei:manterei AD ; ! "continuamente, siempre, habitualmente, asiduamente, permanentemente, seguidamente, constantemente"
michĩve:michĩve AD ; ! " menos"
ñembotavýpe:ñembotavýpe AD ; ! " falazmente, disimuladamente"
ondive:ondive AD ; ! " consigo, juntos"
peteĩcha:peteĩcha AD ; ! " igual, igualmente, indistintamente, del mismo modo, lo mismo"
pyhare:pyhare AD ; ! " de noche, por la noche"
riremi:riremi AD ; ! " poco después"
tyepýpe:tyepýpe AD ; ! " dentro"
moõ:moõ AD-ITG ; ! "dónde" 
mamo:mamo AD-ITG ; ! "dónde"
arakaʼe:arakaʼe AD-ITG ; ! "cuándo"
mbaʼerã:mbaʼerã AD-ITG ; ! "para qué"
mbaʼére:mbaʼ•ére AD-ITG ; ! "por qué"
mbaʼémbaʼ•éicha AD-ITG ; ! "cómo"
mbaʼégui:mbaʼ•égui AD-ITG ; ! "por qué"
nahániri:nahániri AD-NEG ; ! "no"
ani:ani AD-NEG ; ! "no"
anichéne:anich•éne AD-NEG ; ! "no"
tove:tove AD-NEG ; ! "no"
neʼĩra:neʼĩra AD-NEG ; ! "no todavia, no aún" 
